【裁判字號】    97,國簡上,1
【裁判日期】    971022
【裁判案由】    侵權行為損害賠償
【裁判全文】
臺灣嘉義地方法院民事判決             97年度國簡上字第1號
上  訴  人  財政部國有財產局台灣南區辦事處嘉義分處
法定代理人  乙○○
訴訟代理人  丙○○
被  上訴人  甲○○
訴訟代理人  丁○○
上列當事人間請求損害賠償事件，上訴人對於民國97年6月3日本
院嘉義簡易庭97年度嘉國簡字第1號第一審判決提起上訴，，本
院於民國97年10月8日言詞辯論終結，本院判決如下：
    主      文
原判決關於命上訴人給付超過新臺幣陸萬參仟參佰柒拾陸元及自
民國九十六年十二月二十一日起至清償日止按週年利率百分之五
計算之利息部分，及該部分假執行之宣告，暨訴訟費用之裁判（
確定部分除外），均廢棄。
上開廢棄部分，被上訴人在第一審簡易之訴駁回。
上訴人其餘上訴駁回。
第一審（確定部分除外）及第二審訴訟費用，由上訴人負擔十分
之九，其餘由被上訴人負擔。
    事實及理由
一、被上訴人起訴主張：坐落嘉義市○○段611、612-5地號土地
    （以下簡稱「系爭土地」）為國有土地，管理機關為上訴人
    財政部國有財產局臺灣南區辦事處嘉義分處，並經嘉義市東
    區區公所闢建為王田里惜福公園使用，而伊所有門牌號碼為
    嘉義市○○街87號之房屋（以下簡稱「系爭房屋」），則位
    於惜福公園旁。嗣於96年8月12日晚間9時30分許，因生長於
    惜福公園之黑板樹倒塌，而壓壞系爭房屋及伊所有車牌號碼
    為C2-0537號之汽車，致伊支出房屋修理費新台幣（下同）
    7,900元及汽車修理費130,255元。因上訴人及嘉義市政府、
    嘉義市東區區公所均表示其等非惜福公園之管理維護機關而
    拒絕賠償，是本於國家賠償之法律關係，提起本訴。請求上
    訴人、嘉義市政府及嘉義市東區區公所、應連帶給付被上訴
    人138,155元及自起訴狀繕本送達翌日起至清償日止，按年
    息5%計算之利息（原審僅判命上訴人給付71,276元，即自96
    年12月21日起至清償日止，按年息百分之五計算之利息，而
    駁回被上訴人其餘之訴。駁回部分未據被上訴人提起上訴，
    已告確定）。被上訴人於本院聲明：(一)上訴駁回。(二)上訴費
    用由被上訴人負擔。
二、上訴人則以：系爭土地上之惜福公園乃係私人建造，故非屬
    公有公共設施，而私人公園建造後所栽植之樹木，自應由私
    人負責維護公園應有之狀態、作用及功能，被上訴人向伊請
    求並不適格；又依96年8月12日下午9時至10時之中央氣象局
    逐日逐時氣象資料顯示，當時最大瞬間風速為9.1至10.3級
    左右，對照蒲福風級表第9至10級風足以吹毀煙囪屋瓦及拔
    倒樹木，是被上訴人財產受損乃因強風吹襲造成樹木倒塌，
    若無強風吹襲，被上訴人之財產不會受有損害，故損害與上
    訴人是否設置或管理欠缺，尚無相當因果關係等語資為抗辯
    。上訴人於本院聲明：(一)原判決關於不利於上訴人部分廢棄
    。(二)上開廢棄部分，被上訴人第一審之訴駁回。(三)第一、二
    審訴訟費用由被上訴人負擔。
三、本院之判斷：被上訴人主張系爭房屋位於嘉義市東區王田里
    惜福公園旁，因公園內黑板樹倒塌，造成被上訴人系爭房屋
    及車輛受損等情，為上訴人所不爭執。是本件兩造所爭執者
    在於：(一)上訴人是否為賠償義務機關？(二)、上訴人對於公園
    內樹木之設置或管理是否有欠缺？(三)被上訴人得請求損害賠
    償之金額為何？經查：
(一)、按公有公共設施因設置或管理有欠缺，致人民生命、身體或
    財產受損害者，國家應負損害賠償責任，國家賠償法第3條
    第1項定有明文；又依第3條第1項請求損害賠償者，以該公
    共設施之設置或管理機關為賠償義務機關，則為同法第9條
    第2項所明定。上訴人雖抗辯惜福公園乃係私人設置之公園
    ，而倒塌之黑板樹乃係私人所栽種云云，惟惜福公園所坐落
    之系爭土地為國有，上訴人為管理機關乙情，有土地登記第
    二類謄本、地籍圖謄本在卷可參（見原審卷第46-54頁），
    且經原審會同兩造至現場勘驗，證人即嘉義市農業試驗分所
    總務課課長房金翔證稱：系爭土地原本是台灣省農業試驗所
    所管理，當時我們在系爭土地上種植這些黑板樹，86年精省
    後，系爭土地移交與國有財產局接管，所以移交給國有財產
    局時，就已有這些樹木等語（見97年3月14日勘驗筆錄）。
    又上訴人無法提出有將系爭土地之管理權限移轉予嘉義市政
    府或嘉義市東區區公所之證明，而當地民眾為維護環境整潔
    ，保留原有植栽，而自發性將系爭土地整理為公園，亦不生
    管理權移轉之效力，是倒塌黑板樹之管理、維護機關為上訴
    人一節，應足認可。
(二)、
１、次按國家賠償法第3條第1項所謂公共設施管理欠缺，係指公
    共設施建造後之維持、修繕及保管不完全，不具備通常應有
    之狀態、作用或功能，致缺乏安全性而言，此安全性有無欠
    缺，應依通常情況，考量各項客觀因素認定之，即應綜合公
    共設施之構造、用法、場所之環境及利用狀況等情事，客觀
    、具體、個別決定。故前開條文所定公共設施設置或管理欠
    缺所生國家賠償責任之立法，旨在使政府對於提供人民使用
    之公共設施，負有維護通常安全狀態之義務，重在公共設施
    不具通常應有之安全狀態或功能時，其設置或管理機關是否
    積極並有效為足以防止危險或損害發生之具體行為，故國家
    賠償法第3條公有公共設施之管理有無欠缺，須視其設置或
    管理機關有無及時採取足以防止危險損害發生之具體措施為
    斷（最高法院85年台上字第2776號判例、92年度台上字第
    2672號判決參照）。又國家賠償法第3條第1項所規定之國家
    賠償責任，係採無過失主義，不以故意或過失為責任要件，
    祇須公有公共設施因設置或管理有欠缺，致人民生命、身體
    或財產受損害，國家或其他公法人即應負賠償責任，至其對
    該設置或管理之欠缺有無故意或過失，或於防止損害之發生
    已否善盡其注意義務，均非所問（最高法院85年度台上字第
    2776號判例參照）。
２、查上訴人為系爭土地之管理機關應對土地及其地上物負有維
    護通常安全狀態之義務，並在系爭土地不具通常應有之安全
    狀態或功能時，採取積極並有效為足以防止危險或損害發生
    之具體行為。本件被上訴人主張系爭土地上種植之黑板樹於
    上開時地倒塌一情，有現場照片、嘉義市警察局受理各類案
    件紀錄表附卷可參（見原審卷第10-12頁），且為上訴人所
    不爭執。上訴人雖抗辯以：上開樹木乃因強風吹倒，與其管
    理上有無欠缺無相當因果關係云云。然查，聖帕颱風係於96
    年8月18日登陸台灣，有中央氣象局颱風資料庫查詢表1份在
    卷可查（見原審卷第95頁），是被上訴人起訴時主張黑板樹
    係因颱風來襲而倒塌，即有誤解。又上訴人雖提出「中央氣
    象局逐日逐時氣象資料」，欲證明當時最大瞬間風速為9.1
    至10.3級左右，惟依上開逐日逐時氣象資料上方所示：「項
    目：最大瞬間風速（m/s）風向（360度）」等情可知，該氣
    象資料於96年8月12日晚間9至10時間顯示之「9.1」及「
    10.3 」數值，其單位係「公尺/秒」（即m/s），而非蒲福
    風級表所載之風級，再對照蒲福風級表第5級風（即「清風
    」）之風速為8.0-10.7（m/s），有本院公務電話紀錄可參
    ，則案發當時僅係第5級風，而非上訴人所主張之第9至10級
    風，又第5級風之「陸地情形」為「有葉之小樹搖擺，內陸
    水面有小波」，顯無造成樹木遭強風拔倒之可能。
３、上訴人應注意管理維護系爭土地及地上物，於樹木有倒塌之
    危險時，加以支撐固定，或予以砍除，以避免產生危害，然
    上訴人未及時採取足以防止危險損害發生之具體措施，致上
    開黑板樹自行倒塌，益可見上訴人就系爭土地上之樹木未盡
    管理、維護之責。
(三)、被上訴人得請求之損害賠償金額部分：
１、修車費用部分：按不法毀損他人之物者，被害人得請求賠償
    其物因毀損所減少之價額，民法第196條定有明文。又依民
    法第196條規定請求賠償毀損所減少之價額，得以修復費用
    為估定標準，但以必要者為限，例如修理材料以新品更換舊
    品，應予折舊（有最高法院77年度第9次民事庭會議決議參
    照）。查系爭車輛為被上訴人所有，因遭上開樹木倒塌壓損
    ，需支付零件費用80,255元，工資費用50,000元等情，有駿
    輝汽車工作維修單服務廠估價單、汽車車輛異動登記書在卷
    可查，依上揭說明，上開零件費用部分（工資部分無折舊問
    題），即須將新零件更換舊零件之折舊予以扣除，參照所得
    稅法第51條第1項末段規定，以平均法為原則，本院依行政
    院所頒固定資產折舊方法耐用年數表及固定資產折舊率表，
    採平均法計算其折舊，查被上訴人所有自用小客車係於86
    年4月出廠，有被上訴人提出之汽車新領牌照登記書附卷可
    參，於因本件事故受損時為10年，而一般車輛之耐用年數為
    5年，是被上訴人應僅得請求零件之殘值即13,376元（
    80,255/（5+1）＝13,376，元以下四捨五入），連同工資
    50,000元，共計63,376元，逾此範圍之請求，即無理由。
２、房屋修理費用部分：系爭房屋為黃輝山所有，有建築改良物
    所有權狀附卷可參，並非被上訴人所有，是被上訴人據以請
    求房屋修理費用即屬無據，應予駁回。
四、綜上所述，被上訴人本於國家賠償之法律關係，請求上訴人
    給付63,376元，及自起訴狀繕本（即96年12月21日起）至清
    償日止，按年息5%計算之法定遲延利息，即無不合，應予准
    許。逾此所為請求，為無理由，應予駁回。原審就超過上開
    應准許部分，為上訴人敗訴之判決，並依職權為假執行之宣
    告，自有未洽。上訴意旨就此部分指摘原判決不當，求予廢
    棄改判，為有理由。至於上開應准許部分，原審判命上訴人
    給付，並為假執行之宣告，核無違誤，上訴意旨，就此部分
    ，仍執陳詞，指摘原判決不當，求予廢棄，為無理由，應駁
    回其上訴。
五、因本案事證已臻明確，兩造其餘主張陳述及所提之證據，均
    毋庸再予審酌，附此敘明。
六、據上論結，本件上訴為一部有理由，一部無理由，依民事訴
    訟法第436條之1第3項、第450條、第449條第1項、第79條，
    ，判決如主文。
中    華    民    國    97    年    10   月    22   日
                民二庭審判長法  官  黃茂宏
                            法  官  蘇雅慧
                            法  官  洪嘉蘭
以上正本係照原本作成
本件不得上訴
中    華    民    國    97    年    10   月    22   日
                            書記官  陳昭煌


司法院資訊處製作；財團法人民間司法改革基金會備份。
